臺灣士林地方法院民事判決
110年度湖訴字第8號
原      告
即反訴被告  許佳玲  
被      告
即反訴原告  蕭如如  
訴訟代理人  劉雅芸律師
上列當事人間確認本票債權不存在等事件，經本院於民國111年7
月15日言詞辯論終結，判決如下：
    主      文
確認被告持有原告所簽發：㈠如附表一所示之本票，於金額超過
本金新臺幣19萬4,138元及自民國110年6月11日起至清償日止按
週年利率百分之5計算之利息部分，對原告之本票債權不存在，㈡
如附表一編號1至11所示本票之本票債權請求權不存在。
原告其餘之訴駁回。
訴訟費用由被告負擔五分之四，餘由原告負擔。
反訴被告應給付反訴原告新臺幣19萬4,138元，及自民國110年6
月11日起至清償日止按週年利率百分之5計算之利息。
反訴原告其餘之訴駁回。
反訴訴訟費用由反訴被告負擔五分之一，餘由反訴原告負擔。
反訴原告勝訴部分得假執行。但反訴被告如以新臺幣19萬4,138
元為反訴原告預供擔保後，得免為假執行。
反訴原告其餘假執行之聲請駁回。
    事實及理由
壹、本訴部分：
一、按確認法律關係之訴，非原告有即受確認判決之法律上利益
    者，不得提起之，民事訴訟法第247條第1項前段定有明文。
    而所謂即受確認判決之法律上利益，係指因法律關係之存否
    不明確，致原告在私法上之地位有受侵害之危險，而此項危
    險得以對於被告之確認判決除去之者而言。查，原告主張被
    告持其所簽發、如附表一所示之13紙本票（以下合稱系爭本
    票），聲請本院以109年度司票字第9272號裁定（下稱系爭
    本票裁定）准予強制執行，嗣並執之為執行名義聲請強制執
    行（經本院以110年度司執字9877號執行事件受理，下稱系
    爭執行事件），有原告提出之系爭本票裁定影本可參，且為
    被告所不爭執，復經本院調閱上述卷宗查明無訛，堪認屬實
　　。系爭本票既由被告持以主張權利，而原告否認被告之本票
    債權存在，並主張附表一編號1至11之本票亦已罹於時效，
    顯然兩造就系爭本票債權存在與否已發生爭執，如不訴請確
    認，原告在私法上之地位將有受侵害之危險，則原告提起本
    件訴訟，其中確認之訴部分（即聲明第一項）即有應受確認
    判決之法律上利益，合先敘明。
二、原告主張：
  ㈠伊前向被告借款，並以伊所有之臺北市○○區○○段0○段000地號
    土地權利範圍3/10（下稱系爭土地），設定擔保債權額100
    萬元之最高限額抵押抵押權登記予被告（經臺北市松山地政
    事務所106年2月17日以106年南港字第012680號收件、同年
    月21日完成登記，下稱系爭抵押權設定登記）。
　　而伊實際向被告借款金額計新臺幣（下同）84萬6,000元，
    且已先後轉帳還款共10萬元，另以對被告之汽車保養費債權
    2萬7,500元為抵銷，剩餘債務，經被告參與伊另案被拍賣不
    動產之分配程序（即被告持附表二所示之本票聲請本院核發
    108年度司票字第8287號本票裁定確定，並執以聲請本院109
    年度司執字第10340號受理執行，併案於106年度司執字第18
　　246號執行事件參與分配，下稱系爭前執行事件），於109年
    10月受分配70萬2,726元（含本金60萬8,000元、利息8萬9,8
　　62元、執行費4,864元），已全數獲償，伊已無積欠被告借
    款債務，系爭抵押權設定登記應予塗銷。
  ㈡伊雖另曾向被告之配偶即訴外人黃登祿借款68萬5,000元，但
    對於被告僅有上述80餘萬元之借款，且已全數清償，伊對被
    告已無債務，且如附表一編號1至11之本票，均為應歸還伊
    之舊本票，已逾3年時效消滅。被告竟又持系爭本票聲請系
    爭本票裁定，並對伊強制執行，故提起本件訴訟等語。
  ㈢並聲明：
  ⒈確認被告持有原告所簽發系爭本票對原告之本票債權不存在
　　，並其中附表一編號1至11所示11紙本票之本票債權請求權
    不存在。
  ⒉被告應將前項13紙本票返還原告。
  ⒊被告應將系爭抵押權設定登記塗銷。
二、被告則抗辯：
  ㈡兩造原為朋友關係，因原告自105年起多次需資金周轉，伊顧
    及情誼，乃陸續借款予原告以供周轉，原告則簽發票據為擔
    保，伊借給原告之金額總計達523萬4,923元（被告之債權總
    表詳見本院卷第127頁，債權總表之附表見卷第129至133頁
    ）。而在系爭前執行事件中受分配之款項，係清償附表二所
    示本票之欠款，與附表一所示系爭本票擔保之借款無關。
  ㈡關於原告主張伊應付之汽車保養費2萬8,000元，伊否認原告
    提出承修工作單影本之真正。而原告所稱陸續轉帳還款部分
　　，縱認轉帳為真，亦為原告自願給付，且作為清償積欠利息
    之一部，不影響其尚未清償借款本金99萬8,923元之事實等
    語。
  ㈢並聲明：原告之訴駁回。
三、無爭執事項
  ㈠原告為坐落臺北市○○區○○段0○段000地號土地、權利範圍3/10
    （即系爭土地）之所有權人，系爭土地於106年2月21日設定
    登記擔保債權額100萬元之最高限額抵押權予被告，擔保債
    權確定期日為116年2月15日（收件登記文號：臺北市松山地
    政事務所106年南港字第012680號）。
  ㈡附表一、二所示之本票均為原告所簽發，被告先持附表二所
    示5紙本票，聲請本院108年度司票字第8287號裁定准予強制
    執行，經確定在案。
  ㈢被告嗣以108年度司票字第8287號本票裁定為執行名義，聲請
    對原告之財產實施強制執行，經本院109年度司執字第10
　　340號執行事件受理，併案於106年度司執字第18246號執行
    事件（即系爭前執行事件）參與分配，該案執行拍賣債務人
    即本件原告所有臺北市○○區○○段0○段000○號、220建號暨坐
    落土地後，就執行所得於109年9月23日製作分配表（
　　下稱系爭分配表），定於同年10月20日實行分配（拍賣暨分
    配程序囑託臺灣金融資產股份有限公司108年士金職九字第7
    8號案辦理），依系爭分配表，本件被告分配所得金額共計7
    0萬2,726元（含本金60萬8,000元、利息8萬9,862元、執行
    費4,864元），扣除執行費後實際獲償69萬7,862元。
  ㈣其後，被告於109年12月8日持附表一所示13紙系爭本票，聲
    請本院核發109年度司票字第9272號系爭本票裁定確定，並
    執之為執行名義聲請強制執行，經本院以110年度司執字987
　　7號即系爭執行事件受理，實施執行本件被告依系爭分配表
    可得領取應發還之案款101萬0,441元（該筆案款已經本院10
　　9年度司執全字第265號假扣押執行事件實施假扣押），現經
    原告供擔保停止執行中。
　　以上各項，有卷附系爭土地登記謄本（見本院卷第23頁、第
    237至240頁）、系爭抵押權權設定登記申請資料（見本院卷
    第211至218頁）、他項權利證明書（見本院卷第169頁）、
    臺灣金融資產股份有限公司分配通知函暨系爭分配表（本院
    卷第51至69頁）、系爭本票裁定影本（本院卷第17至19頁）
    等影本可參，且經本院調閱系爭前執行事件、系爭執行事件
    等卷宗予以查明，亦為被告所不爭執，均堪以認定。
四、法院之判斷：
　　依兩造之主張與答辯，本件應審酌之爭點在於︰⒈兩造間實際
    借貸金額若干？⒉前項借款，原告是否已全數清償？⒊附表一
    所示系爭本票擔保之原因借貸債權是否存在？金額若干
　　？原告得否請求被告返還系爭本票及塗銷系爭抵押權登記？
    ⒋附表編號1至11所示本票之請求權是否已罹於時效而消滅
　　？茲論述如下：
  ㈠兩造間實際借貸總金額應為99萬2,000元：
  ⒈按，本票固為無因證券，票據債務人不得以自己與發票人或
    執票人前手間所存在之抗辯事由，對抗執票人。然發票人非
    不得以自己與執票人間所存之抗辯事由對抗執票人，此觀票
    據法第13條上段之反面解釋而自明。如發票人一旦提出其基
    礎原因關係不存在之對人抗辯，執票人自應就該基礎原因關
    係存在之積極事實，負舉證責任（最高法院81年度臺上字第
    879號判決意旨參照）。又，稱消費借貸者，謂當事人一方
    移轉金錢或其他代替物之所有權於他方，而約定他方以種類
　　、品質、數量相同之物返還之契約。民法第474條定有明文
　　。據此，主張金錢消費借貸關係存在者，自須舉證證明雙方
    有消費借貸意思表示之合致及金錢交付之事實。
  ⒉關於兩造間實際借貸金額，原告主張共計84萬6,000元，被告
    則抗辯總計達523萬4,923元，則就原告否認、即超過84萬元
    6,000元部分，即應由被告就其主張之利己事實，負舉證之
    責任。經核：
  ⑴被告主張上述借貸總金額，依其提出之債權總表（見本院卷
    第127頁），係將本件附表一、附表二所示本票面額，與其
    債權總表之附表四支票明細表、附表五其他本票明細之面額
　　、附表六匯存款明細金額，以及原告配偶許文才曾出具之切
    結書所載金額全部加總而得。然而，交付票據之原因繁多，
    相同之債權重複簽發票據為憑證或舊票更換新票等情形，並
    非少見，再者，單以交付票據，亦不足以證明即有金錢之交
    付，是以縱債權人持有債務人所簽發多紙票據或憑證之情形
　　，仍應依前述消費借貸成立之要件，認定雙方實際借貸之金
    額，應先敘明。
  ⑵就被告債權總表之附表四支票明細表及附表五其他本票明細
    部分，被告並未能提出該等票據原本，其是否仍持有該等票
    據原本而得行使票據權利？已非無疑。況且，經核對原告所
    提出汐止區農會樟樹分部支票歷史交易明細查詢表（見本院
    卷第313至324頁），上開被告債權總表之附表四支票明細表
    所載4紙支票，均已經提示兌付，被告亦不得再執為債權憑
    據；至於被告債權總表之附表五其他本票明細所載3紙本票
　　，票載發票日均為105年間，被告既未能提出票據原本，亦
    無從再執為主張票據權利之憑據。
  ⑶除上述被告債權總表之附表四、五外，被告持有原告簽發之
    本票原本，即附表一所示系爭本票13紙（原本存於系爭執行
    事件卷內）及附表二所示5紙（原本存置系爭前執行事件卷
    內），然查，被告提出其曾實際匯款或存款交付原告款項之
    明細即其債權總表之附表六，總金額雖為129萬2,000元，但
    其中3筆（編號12至14，金額共30萬元）為被告配偶黃登祿
    帳戶之匯款，而被告配偶黃登祿與被告究屬不同之權利義務
    主體，原告主張其另有向黃燈祿借款乙節，為被告所不爭執
　　，再參酌原告所提出108年12月6日黃登祿與原告之通訊軟體
    line訊息（見本院卷第201頁，下稱系爭訊息），黃登祿亦
    主張對原告有60萬元之債權，是以上述3筆黃登祿匯款計30
    萬元部分，即不足認定確屬原告向被告借款之一部，扣除此
    3筆，其餘11筆金額共計99萬2,000元，原告不爭執確有收受
    無訛，酌以此金額與依系爭訊息內容「如如說…1.先還20萬
    元2.剩下80萬加我的60萬...」估算、被告之債權金額共約1
    00萬元，亦相吻合。又，除上述99萬2,000元外，被告又未
    能舉證證明其確有交付借貸款項予原告之事實，自應認兩造
    間實際借貸金額為99萬2,000元，而被告持有上述共18紙本
    票（即附表一及附表二所示本票），應均為該借貸原因關係
    之擔保。
  ⑷至於被告債權總表所列原告配偶許文才曾出具之切結書（見
    本院卷第165頁），雖載有原告積欠被告160萬元及其承諾共
    同負擔之內容，但此僅為許文才承諾願共同負擔債務之意旨
　　，並無原告之簽章，所載債務金額亦無拘束原告之效力，原
    告對被告之債務金額，仍應依兩造間實際借貸金額為準；況
    且，該切結書出具之日期為109年6月17日，而被告又未能舉
    證其於108年12月6日黃登祿寄發系爭訊息後，至109年6月17
    日間，另有交付款項予原告之事實，自不得再加計切結書所
    載之金額，附此敘明。
  ㈡前項借款，原告尚有本金19萬4,138元未清償：
  ⒈原告主張曾分別以郵局帳戶、汐止農會帳戶各轉帳予被告5萬
    元以為清償乙情，業據提出上述存摺轉帳紀錄為憑（即10
　　7年12月8日、108年1月25日、108年1月26日各轉帳予被告1
    萬元、3萬元、1萬元，108年12月31日轉帳予被告5萬元），
    應堪信實。另系爭前案執行事件，被告受分配金額，扣除執
    行費後，實際獲償69萬7,862元，亦如前述。至於原告主張
    車輛保養費用債權抵償2萬8,400元部分，被告爭執原告所提
    出承修工作單之真正，此部分原告又未能舉證以明，即不足
    認定原告確有得對被告抵銷之債權存在，此部分抵銷清償之
    主張，即非可採。
  ⒉被告雖另抗辯上述轉帳清償縱認為真，亦為原告自願給付，
    且作為清償積欠利息之一部，不影響其尚未清償之借款本金
    99萬8,923元云云。然而，觀諸系爭抵押權設定登記資料及
    系爭土地登記謄本登載內容，系爭抵押權設定登記所載「利
    息(率）」、「遲延利息(率)」均為「無」，而被告亦未舉
    證證明兩造間之借款，確有給付利息以及清償期之約定，性
    質上，當屬未定期限之消費借貸。按，借用人應於約定期限
    內，返還與借用物種類、品質、數量相同之物，未定返還期
    限者，借用人得隨時返還，貸與人亦得定一個月以上之相當
    期限，催告返還。民法第478條定有明文。則就未定期限之
    消費借貸，自以貸與人定一個以上相當期限催告，逾該期限
    仍未返還，始負遲延責任，而得自翌日請求法定遲延利息。
    查，被告係以本件補充答辯暨反訴狀（110年5月11日提出，
    見本院卷第119至121頁）送達原告（即反訴被告）為限期30
    日內催告返還借款之意思表示，自於催告期限屆滿即110年6
    月10日原告始有返還義務，而自翌日即同年月11日始負遲延
    責任。而被告又未舉證證明原告上述轉帳清償之10萬元係原
    告自願清償之利息，自應清償本金。又，執行事件之分配表
　　，僅為執行事件據以分配之依據，並無實體確定力，債權人
    分配所得之金額，仍應依當事人實體法律關係，以定其清償
    效力。而如前述，兩造之借貸關係，並無利息之約定，原告
    自110年6月11日起始負遲延責任，是則被告於系爭前案執行
    事件，扣除執行費後，實際獲償之69萬7,862元，亦均應清
    償本金。準此，扣除上述先後清償之金額後，原告仍有借款
    本金19萬4,138元未清償（992,000－100,000－697,862＝19
　　4,138），是被告尚得請求原告清償之借款，應為本金19萬4
    ,138元，及自110年6月11日起算之法定遲延利息。
  ㈢承上所述，系爭本票所擔保原因關係為兩造間上述借貸關係
　　，被告尚有借款債權本金19萬4,338元及上述遲延利息未獲
    清償，是系爭本票於擔保該借款債權金額範圍內之票據債權
    仍屬存在，則原告請求被告返還系爭本票，即非有據；又，
    系爭抵押權設定登記所擔保被告對原告之債權既未全數消滅
　　，原告請求被告塗銷系爭抵押權設定登記，亦屬無據，無從
    准許。
  ㈣附表一所示編號1至11所示本票之本票債權請求權不存在：按
    ，票據上之權利對匯票承兌人及本票發票人，自到期日起算
    ；見票即付之本票，自發票日起算；3年間不行使，因時效
    而消滅，票據法第22條第1項定有明文。查，附表一編號1至
    10與編號11所示本票之發票日分別為106年2月16日與同年4
    月19日，均未記載到期日，此經本院調取系爭本票裁定事件
    卷宗查明確認，依前揭票據法規定，該等本票均應視為見票
    即付，且自發票日起算，如3年間不行使，該等本票之票據
    請求權即罹於時效而消滅。本件原告既否認被告曾持票對其
    提示或行使票據權利，被告就此部分，復未能舉證有中斷時
    效之事由，則其遲至109年12月8日、即系爭本票均已超過3
    年時效期間後，始執票向本院聲請系爭本票裁定，依前揭說
    明，該等本票之票據請求權，均已罹於時效而消滅，原告自
    得為時效抗辯拒絕給付。準此，原告並請求確認附表一編號
    1至11所示本票之本票債權請求權不存在，即屬有據。
五、從而，原告請求確認如主文第一項所示，為有理由，應予准
    許；逾此範圍之請求，則無理由，應予駁回。
貳、反訴部分：
一、反訴原告除援引本訴之答辯，另主張：
　㈠伊借給反訴被告之金額計達523萬4,923元，附表一所示本票
    擔保之借款，反訴被告迄未償還，縱使附表一編號1至11所
    示11紙本票已罹於時效而消滅，依票據法第22條第4項及民
    法第474條、第478條規定，伊仍得請求被告返還借款，而附
    表一編號12、13之本票並未罹於時效，伊亦得依票據關係請
    求。倘認兩造間未約定借款債務之清償期，則伊並以補充答
    辯暨反訴起訴狀（110年5月11日提出，見本院卷第119至121
    頁）送達反訴被告為催告其應於30日內返還積欠伊全部債務
    之意思表示，反訴被告自負有返還借款之義務，為此反訴等
    語。
　㈡並聲明：
　⒈反訴被告應給付反訴原告99萬8,923元，及自反訴起訴狀繕本
    送達翌日起至清償日止，按週年利率5%計算之利息。
　⒉願供擔保，請准宣告假執行。
二、反訴被告則援引本訴之主張，另抗辯：
　㈠伊向反訴原告夫妻2人分別借款，金額合計不超過160萬元，
    伊向反訴原告借款84萬多，另向反訴原告之配偶黃登祿借款
    68萬5,000元，反訴原告不應將將其債權總表所列各項目之
    金額全部加總計算；且伊積欠反訴原告借款債務已清償完畢
    等語。
　㈡並聲明：反訴原告之訴及假執行之聲請均駁回。
三、法院之判斷：
  ㈠本件反訴部分，就兩造間借貸關係應判斷之爭執要點，同於
    本訴，而兩造間實際借貸金額共計99萬2,000元，扣除反訴
    被告已清償部分，反訴原告尚得請求反訴被告清償之借款債
    權應為19萬4,138元，及自110年6月11日起算之法定遲延利
    息，已析述如前，是反訴原告本於借貸關係請求反訴被告返
    還上述尚未清償之借款本金暨法定遲延利息，即屬有據。
  ㈡就超過上述本於借貸關係得請求本息部分，原告就附表一編
    號1至11之本票及編號12、13之本票，併依票據法第22條第4
    項、票據關係請求部分，均無理由：
　　經核，系爭本票為上述借貸原因債權之擔保，票據債權即應
    以原因關係債權為據，超過借貸原因債權數額部分，反訴被
    告自得主張原因關係債權不存在之抗辯事由，拒絕給付票款
　　。另按，票據上債權因時效或手續欠缺而消滅，執票人固得
    依票據法第22條第4項規定對於發票人或承兌人，於其所受
    利益之限度請求償還。惟所稱之利益，係指發票人或承兌人
    於原因關係或資金關係上所受之利益（代價）而言。執票人
    對發票人、承兌人實際上是否受有利益及所受利益若干，應
    負舉證責任（最高法院88年度台上字第3181號判決意旨參照
　　）。系爭本票擔保之原因借貸債權，金額原為99萬2,000元
　　，逾此金額部分，反訴被告本即無利益可言，而反訴被告已
    經清償部分，實際上亦已無利益，是則，反訴原告亦無從本
    於利益償還請求權另行請求超過上述剩餘借款19萬4,138元
    本息以外之給付，自不待言。
四、從而，反訴原告本於消費借貸、票據及利益償還請求權等法
    律關係，請求反訴被告給付尚未清償之借款19萬4,138元暨
    遲延利息，如主文第四項所示，為有理由，應予准許。逾此
    範圍之請求，即無理由，應予駁回。
五、反訴原告勝訴部分，為所命給付金額未逾50萬元之判決，應
    依職權宣告假執行；並衡情依職權酌定相當擔保金額為反訴
    被告得免假執行之諭知。至於反訴原告其餘假執行之聲請，
    已失所附麗，應併予駁回。
肆、本件事證已明，兩造其餘攻擊防禦方法及所提證據，經審酌
    後認與本件判決結果不生影響，爰不再逐一論述，併此敘明
　　。
中　　華　　民　　國　　111 　年　　8 　　月　　12　　日
                  民事庭  法　官　施月燿
以上為正本係照原本作成。
如不服本判決，應於送達後20日內，向本院提出上訴狀並表明上
訴理由，如於本判決宣示後送達前提起上訴者，應於判決送達後
20日內補提上訴理由書（須依對造人數附繕本）。
中　　華　　民　　國　　111 　年　　8 　　月　　12　　日
                            書記官  朱鈴玉
附表一
本票裁定案號：本院109年度司票字第9272號裁定
票據利息：至清償日止利息按週年利率百分之6計算                   編號  發  票  日  票面金額 （新臺幣） 到期日  利息起算日  票據號碼     備  註 1 106年2月16日 100,000元 未記載 109年2月17日 CH0000000 此張本票之利息起算日，依聲請狀所載為106年2月17日，原裁定應係誤載。 2 106年2月16日 100,000元 未記載 106年2月17日 CH0000000  3 106年2月16日 100,000元 未記載 106年2月17日 CH0000000  4 106年2月16日 100,000元 未記載 106年2月17日 CH0000000  5 106年2月16日 100,000元 未記載 106年2月17日 CH0000000  6 106年2月16日 100,000元 未記載 106年2月17日 CH0000000  7 106年2月16日 100,000元 未記載 106年2月17日 CH0000000  8 106年2月16日 38,000元 未記載 106年2月17日 CH0000000  9 106年2月16日 31,823元 未記載 106年2月17日 CH0000000  10 106年2月16日 6,000元 未記載 106年2月17日 CH0000000  11 106年4月19日 23,100元 未記載 106年4月20日 CH0000000  12 107年9月17日 100,000元 未記載 107年9月18日 CH0000000  13 108年2月11日 100,000元 未記載 108年2月12日 CH0000000  註：被告執本院109年度司票字第9272號裁定為執行名義聲請強制執行（本院110年度司執字第9877號執行事件受理），本附表之本票原本存於該執行事件卷宗內。       

附表二
本票裁定案號：本院108年度司票字第8287號裁定
票據利息：至清償日止利息按週年利率百分之六計算                   編號 發  票  日   票面金額 （新臺幣） 到期日  利息起算日   票據號碼 1 106年3月29日 112,000元 未記載 107年1月28日 CH274355 2 106年7月18日 210,000元 未記載 106年8月17日 CH0000000 3 107年7月18日 56,000元 未記載 107年8月17日 CH0000000 4 106年10月25日 125,000元 未記載 106年11月24日 CH0000000 5 107年9月13日 105,000元 未記載 107年10月12日 CH0000000 註：被告執本院108年度司票字第8287號裁定為執行名義聲請強制執行（本院109年度司執字第10340號執行事件受理），經併案於106年度司執字第18246號執行事件參與分配，本附表之本票原本不發還存於該執行事件卷宗內。